最　高　行　政　法　院　判　決　　　　　　　　　九十三年度判字第一四六二號
　　上　訴　人　合作金庫銀行股份有限公司
　　代　表　人　甲○○
　　訴訟代理人　江雅萍律師
　　被 上訴 人　行政院公平交易委員會
　　代　表　人　乙○○
右當事人間因公平交易法事件，上訴人不服中華民國九十二年六月十一日臺北高等行
政法院九十一年度訴字第一四五六號判決，提起上訴。本院判決如左：
    主  文
上訴駁回。
上訴審訴訟費用由上訴人負擔。
　　理  由
一、訴外人即檢舉人周秀英於民國（下同）八十八年十二月二十七日向上訴人臺大分
    行借款新台幣（下同）一百萬元，期間七年，本息約定按月平均攤還。詎其存款
    於九十年一月二十日遭臺灣臺北地方法院以九十年一月十七日北院文九十民執全
    宙字第二○三號民事執行命令執行假扣押，上訴人臺大分行基於其另亦有信用惡
    化（倒會）之事實，乃主張上述借款全部屆期，而對其當日之存款七十萬八千三
    百十九元予以抵銷，以充償其借款債務之一部；其後至同年二月五日所累積陸續
    存入之存款十八萬六千零二元亦同。案經檢舉人周秀英認上訴人臺大分行所為抵
    銷不符被上訴人第一六九次會議決議規定，有違公平交易法第二十四條之嫌，提
    出檢舉，並經被上訴人九十年八月二十九日（九十）公處字第一一七號處分書（
    下稱原處分），以上訴人未事先揭露借款人債信不足情形之處理方式，隱瞞重要
    交易資訊使交易相對人與之交易，構成足以影響交易秩序之欺罔行為，違反公平
    交易法第二十四條之規定；上訴人自處分書送達之次日起，應立即停止前項足以
    影響交易秩序之欺罔行為；處五十萬元罰鍰。上訴人不服，提起訴願，嗣經行政
    院訴願決定駁回，遂提起本件行政訴訟。
二、上訴人於原審起訴主張：上訴人鑑於公教小額貸款與一般放款，其借款人之信用
    資力畢竟有其優劣之別，而對借款人債信不足之處理方式，其揭露形式、程度上
    自有所不同。本件之問題應為上訴人在借款未達約定加速到期之條件，逕認借款
    人之存款遭假扣押時，即符合抵銷適狀，予以主張抵銷，該抵銷行為有否不當，
    應否受被上訴人干涉、規範，並加以處分之問題；而此究與有無踐行資訊揭露程
    序無關。按「欺騙」或「隱瞞」自其字義即可知須為故意行為始足當之，而所謂
    隱瞞，應係指交易時即存有該事實，應提出而不予提出者而言；本件被上訴人將
    上訴人事後所為「銀行慣例」之法律主張，逕認為係於與借款人為交易時，即存
    有之一般實務作法，而為隱瞞，其處分實有違誤。為此，求為判決撤銷原處分及
    訴願決定等語。
三、被上訴人則以：被上訴人並未否定業界行使抵銷以保全債權之實務作法，惟基於
    資訊透明之立場，業者應事先將相關資訊予以揭露，按上訴人九十年四月十八日
    （九○）合金台大業字第一四八○號函及上訴人九十年五月二十四日到會之陳述
    意見，顯見上訴人所稱之「銀行實務慣例」亦為上訴人一般實務情形，此有上訴
    人一般放款所用之「授信約定書」第五條第二項第四款約定得資佐證。銀行相較
    於一般消費大眾而言，係具相對市場力或市場資訊優勢地位之事業，其於交易相
    對人之資訊不對等、交易上相對弱勢地位情況下，實負有揭露交易資訊之義務；
    查本案上訴人並未揭露該銀行對於借款人債信不足情形之處理方式，即逕將其所
    謂銀行慣例套用於借款人身上，將檢舉人之借款視為全部到期，並就其存款逕為
    抵銷，已嚴重影響借款人之權益，其行為要難謂正當，已構成隱瞞重要資訊使交
    易相對人與之交易之欺罔行為，且足以影響交易秩序，違反公平交易法第二十四
    條之規定，被上訴人據以處分並無不當等語，作為抗辯。
四、原審審酌全辯論意旨及調查證據之結果，以：自公平交易法公布施行後，被上訴
    人基於八十三年間銀行業者長期處於強勢地位，各項經營行為多未經檢討，爰篩
    選各行庫不利於交易相對人之數類約款，研擬修正方向之建議。其中，關於銀行
    對借款人債信不足之處理方式，彼時業界即多有約定加速條款之事由，惟多含括
    「發生其他信用不良有保全債權必要之相當理由發生者」等概括事由，被上訴人
    即基於資訊透明之立場，建議銀行應條列明示其加速條款之事由，並明示發生加
    速期限到期之效果，俾利借款人知所依循，此有被上訴人第一六九次委員會議決
    議在原處分卷可參。本件上訴人於其所提出之一般授信契約書第五條中亦臚列各
    加速條款，且於第二項第四款載明借款人如受強制執行或假扣押、假處分或其他
    保全處分，致上訴人有不能受償之虞者，上訴人事先以合理期間通知或催告，得
    隨時減少對立約人之授信額度或縮短借款期限，或視為全部到期之事項。不論此
    種定型化契約條款，在民法上受如何之評價，至少可使交易相對人藉以比較各業
    者或其推出之各種消費借貸交易商品間之優劣，以決定與何人交易，採何方式交
    易。查系爭之公教小額貸款借據及其相關約定，關於加速條款之約定甚少，且毫
    無關於借款人如遭假扣押時，上訴人亦會立刻行使抵銷之記載，對於消費者而言
    ，如此有利於消費者之交易條件，實屬其他業者所不及。然而，上訴人於交易相
    對人遭假扣押之時，仍對其主張並行使加速條款，且甚至有未經合法通知及催告
    之情事，是上訴人既不能做到遇借款人有債信不足之虞時，不急於抵銷以確保債
    權，則其關於此一部分之交易條件實並無優於其他業者之處，其竟不明文揭露於
    契約條款中，不僅對於消費者不公平，且對於其他同業，亦係為不公平之競爭等
    由，乃駁回上訴人在原審之訴。
五、上訴意旨略謂：依系爭公教小額貸款借據第七條特約條款第二項約定，上訴人於
    「連帶借款人有依其未能依約履行攤還責任或其服務機關有一期無法自連帶借款
    人所得中按月扣償時」方得主張借款人喪失期限之利益，全部借款即視為全部到
    期，並不得於借款人債信不足時主張加速條款。故上訴人之借款契約中既無含括
    「發生其他信用不良有保全債權之相當理由發生者」等概括事由，當無強求上訴
    人依照被上訴人第一六九次委員會會議決議條列明示其加速條款事由之必要存在
    ，亦不能以上訴人未依照被上訴人第一六九次委員會會議決議條列明示其加速條
    款事由，即謂上訴人所為構成足以影響交易秩序之欺罔行為，違反公平交易法第
    二十四條之規定應予處罰，原審就此部分適用法規解釋錯誤，亦有違論理法則，
    均屬不適用法規與適用不當。其次，因周秀英於八十九年十二月二十七日起即未
    再依約繳息，依借據第七條後段之約定，其已喪失期限利益，借款視為全部到期
    ，上訴人以此為據主張抵銷存款債權，既與借款契約之約定相合，於法自屬有據
    。故上訴人對系爭借款之債務人周秀英所為之抵銷，既係因周秀英之未依約繳息
    而生，而非因周秀英之債信不足所致，原審以此認定上訴人以周秀英之債信不足
    行使加速條款，所為違反公平交易法第二十四條規定，自屬無由，有判決不備理
    由與不適用法規之違背法令。系爭借據中既未約定債信不足時得行使加速條款，
    不足為法律上之主張，此遭臺灣臺北地方法院九十年度簡上字第三五一號民事判
    決所審認。而上訴人引據與系爭借款契約之約定條款不相符合之主張，於法既難
    認有理，上訴人即無揭露此不合借據約定之內容予交易相對人之知悉義務，更難
    謂有隱瞞此種不合契約約定之資訊之行為存在，此邏輯概念本為法理所當然，亦
    為吾人一般經驗法則與論理法則所知悉。原審就此未予詳察，亦有不備理由與違
    背經驗與論理法則之不適用法規之情形存在。再者，依公平交易法第二十四條規
    定之文意解釋，欺罔與顯失公平為不同之行為態樣，應為不同認定與評價，本件
    原處分係以上訴人構成足以影響交易秩序之欺罔行為，然查原審卻認上訴人於借
    款人債信不足時即行使加速條款與以抵銷之交易條件係為不公平之競爭。顯認上
    訴人所為係公平交易法第二十四條之「顯失公平行為」，而非就「欺罔行為」予
    以認定。原判決亦有不備理由之缺失等語。
六、本院按行政訴訟法第二百四十五條第一項明定：「除別有規定外，最高行政法院
    應以高等行政法院判決確定之事實為判決基礎。」另同條第二項規定：「以違背
    訴訟程序之規定為上訴理由時，所舉違背之事實，及以違背法令確定事實或遺漏
    事實為上訴理由時，所舉之該事實，最高行政法院得斟酌之。」故上訴本院除有
    上開法條第二項之情事，不得提出新攻擊方法。本件上訴人於訴願及原審時，就
    被上訴人原處分所認定之事實，即：「上訴人係因系爭存款帳戶遭法院假扣押查
    封為由，行使加速條款，主張所負借款全部到期，而對其存款行使抵銷權」乙節
    均無爭執。原審斟酌全辯論意旨及調查證據之結果，以上訴人於交易相對人遭假
    扣押時，對其主張並行使加速條款，竟不明文揭露於契約條款中，原處分命上訴
    人立即停止上開欺罔行為，並處以罰鍰，並無違誤等詞，核無行政訴訟法第二百
    十五條第二項之情事。上訴人於本院改稱其對系爭借款債務人周秀英所為之抵銷
    ，係因周秀英未依約繳息而生，而非因債信不足所致云云，並提出臺灣臺北地方
    法院九十年度簡上字第三五一號民事判決為證，核係在本院提出新攻擊方法，依
    行政訴訟法第二百四十五條第一項規定，本院不得予以斟酌，其相關主張即無從
    審究。至於上訴論旨另謂原判決認上訴人所為係公平交易法第二十四條之「顯失
    公平行為」，而非就「欺罔行為」予以認定云云。惟按公平交易法第二十四條規
    定：「除本法另有規定者外，事業亦不得為其他足以影響交易秩序之欺罔或顯失
    公平之行為。」該條所稱「欺罔」，係以欺騙或隱瞞重要事實等引人錯誤之方法
    ，致使交易相對人與其交易，或使競爭者喪失交易機會。是以欺罔行為不僅對於
    消費者不公平，且對於其他業者亦係為不公平之競爭。是上訴人所稱，顯係誤解
    法令，原判決並無違誤。綜上所述，本件上訴為無理由，應予駁回。
據上論結，本件上訴為無理由，爰依行政訴訟法第二百五十五條第一項、第九十八條
第三項前段，判決如主文。
中　　華　　民　　國　　九十三　　　年　　　十一　　　月　　二十五　　　日
                    最 高 行 政 法 院  第 三 庭
                                審 判 長 法  官　　　廖　政　雄
                                         法  官      高  啟  燦
                                         法  官　　　林　清　祥
                                         法  官　　　鍾　耀　光
                                         法  官　　　姜　仁　脩
右  正  本  證  明  與  原  本  無  異
　　　　　　　　　　　　　　　　　　　　 法院書記官　張　雅　琴
中　　華　　民　　國　　九十三　　　年　　　十一　　　月　　二十五　　　日
